【裁判字號】    98,台上,1118
【裁判日期】    980625
【裁判案由】    確認通行權存在等
【裁判全文】
最高法院民事判決            九十八年度台上字第一一一八號
上  訴  人  丙 ○ ○
            丁 ○ ○
            戊○○○
            己 ○ ○
共      同
訴訟代理人  劉 明 鏡律師
被 上訴 人  甲 ○ ○
            乙 ○ ○
上列當事人間請求確認通行權存在等事件，上訴人對於中華民國
九十七年十月二十一日台灣高等法院第二審判決（九十七年度上
字第二一五號），提起上訴，本院判決如下：
    主  文
原判決關於駁回上訴人請求被上訴人拆除鋼柱、鐵鍊，不得妨礙
其通行之訴，及駁回其附帶上訴暨各該訴訟費用部分廢棄，發回
台灣高等法院。
    理  由
本件上訴人主張：坐落重測前新竹市○○段七○三之九號土地（
下稱七○三之九號土地）原為訴外人張阿萬所有，於民國五十七
年間規劃成如原判決附圖（下稱附圖）二所示南北向之建地及通
巷地出售，買受人均先登記為土地共有人，再辦理分割，由各買
受人依選購位置取得土地所有權，重測前同段七○三之七七、八
四、九九號等通巷地（即重測後同段二七二五、二七三二、二七
三七號土地）則分由張阿萬取得，供買受人通行使用。嗣買受人
雖就買受之土地為合併、分割，使原南北向之土地轉為東西向，
惟原通巷地仍供通行。而上訴人丙○○所有重測後同段（下稱重
測後）二七三五號、丁○○所有二七三六號、己○○所有二七四
八號（第一審判決附表記載二七四○號，原判決附表未記載）、
戊○○○所有二七三八之一號土地，均係直接或輾轉向張阿萬買
受土地，自均取得重測後二七三七號土地（下稱系爭巷道）之通
行地役權；乃被上訴人夫妻（甲○○為張阿萬養子張金木之子）
明知伊就系爭巷道有通行權，竟以迂迴方式取得系爭巷道所有權
後，在其上架設H 型鋼柱四支並加掛鐵鍊，妨害伊之通行等情，
爰依買賣契約、民法第八百五十二條、第八百五十八條準用第七
百六十七條規定，求為確認伊就系爭巷道之通行權存在，並命被
上訴人將設置於其上之H 型鋼柱、鐵鍊拆除，不得妨礙伊通行之
判決（未繫屬本院者，不予贅述）。
被上訴人則以：否認系爭巷道自五十七年間起即供人通行，且上
訴人未經登記為地役權人，自不得本於地役權請求排除侵害。又
張阿萬係將七○三之九號土地應有部分移轉予買受人，買受人再
自行分割共有物，張阿萬既未參與分割，自不可能承諾將系爭巷
道作為通巷地，上訴人主張價購系爭巷道，非屬實在等語，資為
抗辯。
原審將第一審判決關於命被上訴人拆除鋼柱、鐵鍊，不得妨礙上
訴人通行部分廢棄，改判駁回上訴人該部分之訴；關於駁回上訴
人請求確認就系爭巷道通行權存在部分，判予維持，駁回上訴人
之附帶上訴，係以：訴外人張阿萬為被上訴人甲○○之父張金木
之養父，系爭巷道原登記為張阿萬所有，張阿萬死亡後，被上訴
人出面協調，由繼承人之一即訴外人宋增連一人繼承後，連同重
測後二七二五、二七三二號等私設巷道及二六一八、二七○九號
等道路預定地，以買賣為原因，移轉登記予被上訴人。上訴人雖
主張其係直接或由前手向張阿萬購買系爭巷道通行權，已通行該
巷道三十八年云云，惟依證人張金木及向張阿萬買受附圖一所示
重測後二七二七、二七二八號土地之陳振榮所證，雖可認張阿萬
於五十七年間出售七○三之九號土地時，係將該筆土地規劃分塊
出售，且預設通巷地通往公眾道路，如欲轉向，則由取得之人自
行合併分割；但證人張金木證稱當初規劃通巷地僅有重測後之二
七三二、二七二五號土地，不包括系爭巷道；證人即第一審共同
原告余勃（已受勝訴判決確定）之前手林炎芳雖證稱其買受重測
前七○三之九四號（即重測後二七三九號）土地時有買受出入通
道云云，但未能確定即為系爭巷道。又附圖二係證人陳振榮手繪
，雖畫有三條巷道即重測後二七三二、二七二五號土地及系爭巷
道，但陳振榮係買受重測後二七二七、二七二八號土地，其係緊
臨張金木所稱之二條通巷地，並未接鄰系爭巷道，是系爭巷道是
否經張阿萬規劃為通巷地，自非陳振榮所得知悉；且該圖雖將七
○三之九號土地分成三區，但除由陳振榮之買賣契約附圖可知其
購買之該區確係隔成南北向，且有二條通巷地外（未有系爭巷道
），其餘二區即上訴人及余勃所有之土地如何規劃出售，則有未
明，該圖既係陳振榮依其個人揣測所繪，自難憑採。至於上訴人
提出訴外人張榮吉與張阿萬間之買賣契約第一、二條雖分別記載
「張阿萬所有出賣七○三之九號內建地面積約一百十六坪，及道
路預定地及通巷面積約十六坪」、「買賣價款建築地每坪新台幣
（下同）一千二百五十六元，道路預定地及通巷地每坪六百二十
五元」，附批記載「甲（即張榮吉）向乙（即張阿萬）負擔承購
道路預定地及通巷地之範圍，甲自本契約成立之日起自應放棄取
得所有權，並不得主張任何權利及不得放置建造任何物件之情事
」等語，但該買賣契約未有附圖，是契約所載之通巷地究在何處
尚屬不明；而依證人張金木所稱當時僅規劃二七二五、二七三二
號土地為巷道，張榮吉又係買受分割前七○三之八八、之一四○
、之一四一、之一四二號土地，則依附圖四之地籍圖（下稱地籍
圖）觀之，似可見其買受者係二七三二號土地即二米之通巷地。
又張榮吉買受之土地雖無系爭巷道，條件較陳振榮差，但在價格
上已有彌補，是上訴人以其與陳振榮差價不符比例為由，謂張榮
吉併買受系爭巷道通行權云云，亦非可取。再上訴人或其前手向
張阿萬買受土地後，該土地雖分割如地籍圖所示，惟此乃上訴人
或其前手買受土地後，自行轉向分割後逕為登記；證人張金木雖
證稱當初規劃之略圖即為地籍圖，陳振榮稱分割時係依照買賣位
置分割云云，惟依地籍圖記載，七○三之八一至八三、七○三之
一三一至一三九號土地係分割為十二區塊土地，與陳振榮所稱係
南北向三區塊之格局不同，可見該地籍圖非張阿萬當初規劃出售
之略圖，張金木、陳振榮所證與事實不符，尚難憑採；上訴人以
該地籍圖為據，指其向張阿萬買受系爭巷道云云，亦無可取。上
訴人既不能證明其自己或前手向張阿萬買受系爭巷道通行權，則
其依買賣契約請求確認其就系爭巷道有通行權存在，即乏所據。
次按依占有事實完成時效而取得通行地役權者，固非不可請求地
政機關登記為通行地役權人，但不動產所有人尚無協同請求登記
之義務，其未登記為地役權人，尤不能本於地役權之法律關係對
土地所有人有所請求，最高法院著有六十八年台上字第二九九四
號判例可資參照。上訴人縱因時效完成而取得通行地役權，但既
未依法請求登記為地役權人，自不能主張其已取得地役權，而請
求確認通行權存在。再上訴人丙○○、丁○○所有之土地對外可
通行食品路一七七巷，上訴人己○○、戊○○○之土地對外亦可
通行食品路一九一巷，縱被上訴人取得系爭巷道後不准其通行，
亦係其權利之正當行使，非以損害上訴人為目的，上訴人主張被
上訴人濫用債之相對性，違反誠信原則，已達權利濫用之程度云
云，核無足可取。從而，上訴人依買賣契約及民法第八百五十二
條、第八百五十八條準用同法第七百六十七條規定，請求確認其
就系爭巷道之通行權存在，並請求被上訴人將設置於其上之鋼柱
、鐵鍊拆除，均難謂有據，不應准許等詞，為其判斷之基礎。
查原審雖以附圖二係證人陳振榮依其記憶所繪製，及其與證人張
金木所述與地籍圖所示不符為由，認無從證明張阿萬當時係將七
○三之九號土地規劃如附圖二所示出售云云。但依卷附土地登記
簿謄本所示，七○三之九號土地原均登記為張阿萬所有，於五十
七年四月十五日以買賣為原因，移轉應有部分三四三八分之三一
三一予上訴人丙○○等多人，自己則保留應有部分三四三八分之
三○七（見一審卷(一)二二頁），嗣因分割增加地號七○三之六八
至九九（同上頁反面），張阿萬並於同年九月二十日與其他共有
人（應即係買受人）為共有物之分割，其中丙○○與訴外人張榮
吉、張淑娥共同取得七○三之八八至九一號土地，至五十八年四
月九日該四筆土地合併，同年七月三十一日分割為七○三之八八
、七○三之一四○至一四二號（同上卷二八頁正反面），及至五
十八年八月十三日彼三人再為共有物分割，丙○○取得七○三之
八八號、張榮吉取得七○三之一四○號，餘七○三之一四一、之
一四二號土地由張淑娥取得（同上卷二八頁反面、三四頁、三○
頁反面至三三頁）。由上述七○三之九號土地分割、合併之情形
觀之，地籍圖所載應係五十八年八月十三日以後之土地情況，再
由其大致仍為南北向三區塊，其間隔以三條東西向細長形土地，
暨七○三之九號土地於五十七年間張阿萬與其他共有人為共有物
分割時，其地號僅有七○三之六八至九九號等情形觀之，附圖二
與地籍圖實大致相同，二者相異之處，應係五十七年間系爭七○
三之九號土地分割後，部分買受人再合併、分割土地之結果。原
審徒以該地籍圖所載七○三之八一至八三、七○三之一三一至一
三九號土地係分為十二區塊，與證人陳振榮稱張阿萬係規劃南北
向三區塊之土地出售有所不同，即謂證人張金木稱其養父張阿萬
當初規劃出售土地之略圖即為地籍圖、陳振榮稱分割時係依照買
賣位置分割等語均無可採，未免速斷。該二證人所證如屬實在，
則上訴人依據其證言暨地籍圖、買賣契約第一、二條所載，主張
張阿萬係將土地規劃如附圖二所示，且連同巷道通行權出售土地
等情，是否全無可採，即非無斟酌之餘地。又張金木雖稱當時僅
規劃二條通巷地即重測前七○三之七七、之八四號（重測後二七
二五、二七三二號）土地，未有系爭巷道云云；惟該三條東西向
長條形土地自五十七年間張阿萬與買受人分割共有物時即分歸張
阿萬取得，另地籍圖所載系爭巷道以南之重測前七○三之九二至
九八號土地，係五十七年間分割共有物時與系爭巷道以北之其他
地號同時增加，可見該區土地與系爭巷道以北之他區土地係同時
規劃出售；而證人張金木既稱沒有對外通路，人家不會買土地，
則張阿萬何以僅就系爭巷道以北之土地慮其通行問題，而就同時
出售之七○三之九二至九八號等數筆土地卻未規劃通行巷道？張
金木指未設有系爭巷道云云，是否可信？且如所言為真，則張阿
萬分割取得該條寬僅四米之東西向土地之理由何在？原審俱未斟
酌審認，即謂上訴人不能證明張阿萬於五十七年間出售土地時亦
出售系爭巷道之通行權云云，進而為不利上訴人之論斷，自屬可
議。上訴論旨，指摘原判決關於其敗訴部分為不當，求予廢棄，
非無理由。又上訴人己○○起訴均係就重測後「二七四八」號土
地為主張（見一審卷(一)五、二○、五七頁），惟第一審判決附表
記載其土地為「二七四○」號，原判決附表就上訴人所有之土地
僅記載丙○○部分，其他則記載不全，是己○○究係就何筆土地
而為主張，尚欠明瞭。案經發回，請併予究明，附此敘明。
據上論結，本件上訴為有理由。依民事訴訟法第四百七十七條第
一項、第四百七十八條第二項，判決如主文。
中    華    民    國  九十八  年    六    月  二十五  日
                      最高法院民事第一庭
                          審判長法官  蕭  亨  國
                                法官  葉  勝  利
                                法官  高  孟  焄
                                法官  許  澍  林
                                法官  許  正  順
      本件正本證明與原本無異
                                      書  記  官
中    華    民    國  九十八  年    七    月    七    日
                                                    ｍ


司法院資訊處製作；財團法人民間司法改革基金會備份。
